---
#title: "Projeto I"
#author:
#date: "`r Sys.Date()`"
output:
  bookdown::html_document2:
    new_session: true
    number_sections: true
    fig_caption: true
#header-includes: \usepackage[brazil]{babel}
editor_options:
  chunk_output_type: console
---

```{r setup, include=FALSE}
knitr::opts_chunk$set(
	echo = FALSE, # true mostra o codigo
	message = FALSE,
	warning = FALSE
)
#options(OutDec = ",")
```

```{r pacotes, message=FALSE, warning=FALSE}
library(tidyverse)
library(readxl) 
library(patchwork) # para parcionar os graficos
library(janitor)
library(kableExtra)
library(hnp)
library(gtsummary)
library(rlist)
library(car)
# rode uma vez soh
```

```{r limpa_env}
rm(list = ls())

df1 <- read_xlsx("dados.xlsx", sheet = "Dados Atuais")
df2 <- read_xlsx("dados.xlsx", sheet = "Dados Gestacionais")
df3 <- read_xlsx("dados.xlsx", sheet = "ELISAs")
df4 <- read_xlsx("dados.xlsx", sheet = "Imunoturbidimetria")
df5 <- read_xlsx("dados.xlsx", sheet = "Doenças Crônicas")
df6 <- read_xlsx("dados.xlsx", sheet = "Aspectos Psicológicos")
df7 <- read_xlsx("dados.xlsx", sheet = "SÍNDROME METABÓLICA")
```

```{r funcoes_trata_dados}
##Funções para tratar os dados:

coluna_na_numerica <- function(lista, caracter = ".", substituto = ""){
  lista %>% 
    str_replace(. , pattern = ",", replacement = ".") %>%
    str_replace_na(. , replacement = "") %>% 
    ifelse(. == caracter, substituto, .) %>% as.numeric()
}

coluna_numerica <- function(lista){
  lista %>% 
    ifelse(. == 99999, NA, .) %>% as.numeric()
}
```

```{r tratamento_df1}
#### DF1: Dados Atuais

colunas_interesse <- c(
  "NOME    (iniciais)",
  "GRUPO      MN:0      MP:1",
  "ETNIA                1:branca   2:parda   3:negra",
  "IDADE    anos",
  "ESCOLARIDADE COMPLETA  0: 4ª série completa   1:fundamental completo 2:médio completo 3:ensino técnico completo 4:superior completo 5:pós-graduação completa",
  "DOENÇA CRÔNICA  0:não   1:hipertensão   2:diabetes   3:hipercolesterolemia   4:fibromialgia   5:glaucoma   6:enxaqueca   7:hipotireoidismo   8:asma   9:esteatose hepática   10:síndrome do intestino irritável   11:hemangioma   12:trombofilia   13:bronquite   14:rinite   15:ovário policístico   16:TAG   17:sinusite   18:depressão   19: artrose   20:leucocitose   21:anemia   22:síndrome do pânico   23:gastrite   24:hepatite   25:crise alérgica   26:cistite  27:anemia falciforme   28:mioma uterino   29:cálculo renal   30:calcificação mamária   31:hipoglicemia   32:derrame de vista   33:hidradenite  34:glomeruloesclerose 35:pré-diabetes 36:bipolaridade 37:TDAH 38:TEA 39:Doença de Still",
  "NÚMERO GESTAÇÕES",
  "Grupo sanguíneo ABO         0:A         1:B         2:O          3: AB",
  "RH   0:negativo   1:positivo",
  "Peso (kg)",
  "Altura (m)",
  "IMC",
  "GORDURA (%)",
  "PRESSÃO SISTÓLICA (mmHg)",
  "PRESSÃO DIASTÓLICA (mmHg)",
  "PRESSÃO ARTERIAL MÉDIA",
  "CINTURA (cm)",
  "ABDÔMEN (cm)",
  "QUADRIL (cm)",
  "RELAÇÃO CINTURA/QUADRIL",
  "RBC (106/µL)",
  "HGB (g/dL)",
  "HCT (%)",
  "VCM (µm³)",
  "HCM (pg)",
  "CHCM (g/dL)",
  "RDW-CV (%)",
  "RDW-SD (µm³)",
  "PLT (10³/µL)",
  "PCT (%)",
  "VPM (µm³)",
  "PDW (µm³)",
  "P-LCC (10³/µL)",
  "P-LCR (%)",
  "WBC (10³/µL)",
  "NEU (10³/µL)",
  "LYM (10³/µL)",
  "MON (10³/µL)",
  "EOS (10³/µL)",
  "BASO (10³/µL)",
  "LIC (10³/µL)",
  "NLR",
  "Colesterol total (mg/dL)",
  "HDL (mg/dL)",
  "LDL (mg/dL) DOSADO",
  "VLDL (mg/dL)",
  "Não-HDL (mg/dL)",
  "Triglicérides (mg/dL)",
  "HbA1c (%)",
  "Creatinina (mg/dL)",
  "Ritmo de filtrção glomerular calculado",
  "TGP/ALT",
  "TGO/AST",
  "Ácido Úrico",
  "CK",
  "Gama GT",
  "USA ANTI-HIPERTENSIVO 0:não 1:sim",
  "USA MEDICAMENTO PARA DIABETES 0:não 1:sim",
  "USA MEDICAMENTO PARA HIPERCOLESTEROLEMIA 0:não 1:sim",
  "TABAGISTA 0: não   1:sim", 
  "ETILISTA    0: não   1:sim",
  "Glicemia capilar (mg/dL)",
  "Glicose",
  "SÍNDROME METABÓLICA 0:não 1: sim"
  )

renomear_colunas <- c(
  "iniciais",
  "grupo",
  "etnia",
  "idade",
  "escolaridade",
  "doenca",
  "num_gestacoes",
  "gpsanguineo",
  "rh",
  "peso",
  "altura",
  "imc",
  "gordura",  
  "pressao_sis",
  "pressao_dias",
  "pressao_media", 
  "cintura",
  "abdomen",
  "quadril",
  "cintura_quadril",
  "rbc",
  "hgb",
  "hct",
  "vcm",
  "hcm",
  "chcm",
  "rdwcv",
  "rdwsd",
  "plt",
  "pct",
  "vpm",
  "pdw",
  "plcc",
  "plcr",
  "wbc",
  "neu",
  "lym",
  "mon", 
  "eos",
  "baso",
  "lic",
  "nlr",
  "colesterol_total",
  "hdl",
  "ldl_dosado",
  "vldl",
  "nao_hdl",
  "triglicerides",
  "hba1c",
  "creatinina",
  "filtr_glomerular",
  "tgp_alt",
  "tgo_ast",
  "acido_urico",
  "ck",
  "gama_gt",
  "anti_hiper",
  "medic_diabetes",
  "medic_hipercol",
  "tabagista",
  "elitista",
  "glicemia",
  "glicose",
  "sindrome_met"
  )

df1 <- df1 %>% dplyr::select(all_of(colunas_interesse))
colnames(df1) <- renomear_colunas

grupos_nulos <- df1 %>% dplyr::select(grupo) %>% is.na()
df1 <- df1 %>% 
  filter(!grupos_nulos) %>% 
  mutate(
    grupo = as.factor(grupo),
    etnia = coluna_numerica(etnia),
    escolaridade = as.factor(escolaridade),
    doenca = gsub("\\.", ",", doenca),
    gpsanguineo = coluna_numerica(gpsanguineo),
    rh = coluna_numerica(rh),
    peso = coluna_numerica(peso),
    altura = coluna_numerica(altura),
    imc = coluna_na_numerica(imc, "#DIV/0!", NA) %>% coluna_numerica() %>% round(2),
    gordura = coluna_na_numerica(gordura) %>% coluna_numerica(),
    pressao_sis = coluna_numerica(pressao_sis),
    pressao_dias = coluna_numerica(pressao_dias),
    pressao_media = coluna_numerica(pressao_media) %>% round(2),
    cintura = coluna_numerica(cintura),
    abdomen = coluna_numerica(abdomen),
    quadril = coluna_numerica(quadril),
    cintura_quadril = coluna_na_numerica(cintura_quadril, "#DIV/0!", NA) %>% coluna_numerica() %>% round(2),
    mon = coluna_numerica(mon),
    nlr = coluna_na_numerica(nlr, "#DIV/0!", NA) %>% coluna_numerica(),
    ldl_dosado = coluna_na_numerica(ldl_dosado, "#DIV/0!", NA) %>% coluna_numerica(),
    vldl = coluna_na_numerica(vldl, "#DIV/0!", NA) %>% coluna_numerica() %>% round(2),
    nao_hdl = coluna_numerica(nao_hdl) %>% round(2),
    hba1c = coluna_numerica(hba1c) %>% round(2),
    creatinina = coluna_numerica(creatinina),
    filtr_glomerular = coluna_na_numerica(filtr_glomerular, "#DIV/0!", NA) %>% coluna_numerica(),
    ck = coluna_numerica(ck),
    glicemia = coluna_numerica(glicemia),
    glicose = coluna_numerica(glicose)
    )

df1 <- df1 %>%
  mutate_at(vars(-c(iniciais, grupo, escolaridade, doenca, etnia, num_gestacoes)), as.numeric)%>%
  mutate(
    razaoldl = ldl_dosado/colesterol_total,
         num_gestacoes = ifelse(num_gestacoes == 1, 1, ifelse(num_gestacoes == 2, 2, 3))
         )
```

```{r tratamento_df2}
####  DF2: Dados Gestacionais

colunas_interesse <- c(
  "NOME    (iniciais)",
  "GRUPO      MN:0      MP:1",
  "Ano",
  "Há quantos anos",
  "PARTO                                     0:normal   1:cesariana   2:fórceps",
  "PESO BEBÊ (kg)",
  "SEXO BEBÊ 0:feminino   1:masculino",
  "MESMO PAI 0:não        1:sim      2:não se aplica (primigesta)",
  "INTERVALO ENTRE PARTOS (meses) 0:primigesta",
  "PARTO PREMATURO 0:não      1:sim",
  "GESTAÇÃO MÚLTIPLA  (gêmeos) 0:não   1:sim"
  )

renomear_colunas <- c(
  "iniciais",
  "grupo",
  "ano",
  "quantos_anos_evento",
  "tipo_parto",
  "peso_bebe",
  "sexo_bebe",
  "mesmo_pai",
  "intervalo_partos",
  "prematuro",
  "gemeos"
  )

df2 <- df2 %>% dplyr::select(all_of(colunas_interesse))
colnames(df2) <- renomear_colunas

grupos_nulos <- df2 %>% dplyr::select(grupo) %>% is.na()
df2 <- df2 %>% 
  filter(! grupos_nulos) %>% 
  mutate(
    grupo = as.factor(grupo),
    quantos_anos_evento = quantos_anos_evento %>% as.numeric(),
    peso_bebe = coluna_numerica(peso_bebe),
    tipo_parto = as.factor(coluna_numerica(tipo_parto)),
    prematuro = as.factor(prematuro)
    )
```

```{r tratamento_df3}
#### DF3: ELISAs

colunas_interesse <- c(
  "NOME    (iniciais)",
 "GRUPO      MN:0      MP:1", 
 "PAI-1 (ng/mL)",
 "Log PAI-1 (ng/mL)",
 "TROMBOMODULINA (ng/mL)",
 "ADMA (ng/mL)",
 "sFlt1 (pg/mL)",
 "Absorbâncias sFlt1",
 "AA-AT1 (ng/mL)"
)

renomear_colunas <- c(
  "iniciais",
 "grupo", 
 "pai1",
 "logpai1",
 "trombomodulina",
 "adma",
 "sflt1",
 "absor_sflt1",
 "aaat1"
)
df3 <- df3 %>% dplyr::select(all_of(colunas_interesse))

colnames(df3) <- renomear_colunas

df3 <- df3 %>% drop_na(grupo) %>% 
  mutate(
  pai1 = coluna_numerica(pai1) %>% round(2),
  logpai1 = coluna_numerica(logpai1) %>% round(2),
  trombomodulina = coluna_numerica(trombomodulina),
  adma = coluna_numerica(adma), 
  sflt1 = coluna_na_numerica(sflt1, "< curva", NA) %>% coluna_numerica() %>% round(2),
  absor_sflt1 = coluna_numerica(absor_sflt1) %>% round(2),
  aaat1 = coluna_numerica(aaat1) %>% round(2)
)

df3 <- df3 %>%
  mutate_at(vars(-iniciais), as.numeric)

# corrigindo outro erro de adma
df3$adma <- df3$adma %>% ifelse(. == 999999, NA, .) %>% as.numeric()
```

```{r tratamento_df4}
#### DF4: Imunoturbidimetria

colunas_interesse <- c(
   "NOME    (iniciais)",
 "GRUPO      MN:0      MP:1", 
 "DÍMERO-D (ng/mL)",
 "LOG DÍMERO-D"
)
renomear_colunas <- c(
  "iniciais",
 "grupo", 
 "dimero",
 "logdimero"
)
df4 <- df4 %>% dplyr::select(all_of(colunas_interesse))
colnames(df4) <- renomear_colunas

df4 <- df4 %>% 
  mutate_at(vars(-iniciais), as.numeric)

# alterando df4
df4 <- df4 %>% mutate(
    dimero = coluna_numerica(dimero),
    logdimero = coluna_numerica(logdimero) %>% round(2)
)
```

```{r tratamento_df5}
#### DF5: Doenças Crônicas

colunas_interesse <- c(
  "NOME    (iniciais)",
 "GRUPO      MN:0      MP:1", 
 "HIPERTENSÃO 0:não   1:sim",
 "DIABETES 0:não   1:sim",
 "HIPERCOLESTEROLEMIA 0:não   1:sim",
 "FIBROMIALGIA 0:não   1:sim",
 "GLAUCOMA 0:não   1:sim",
 "ENXAQUECA 0:não   1:sim",
 "HIPOTIREOIDISMO 0:não   1:sim",
 "ASMA 0:não   1:sim",
 "ESTEATOSE HEPÁTICA 0:não   1:sim",
 "SÍNDROME DO INTESTINO IRRITÁVEL 0:não   1:sim",
 "HEMANGIOMA  0:não   1:sim",
 "TROMBOFILIA  0:não   1:sim",
 "BRONQUITE  0:não   1:sim",
 "RINITE  0:não   1:sim",
 "OVÁRIOS POLICÍSTICOS 0:não   1:sim",
  "Transtorno de ansiedade generalizada (TAG)  0:não   1:sim",
 "SINUSITE 0:não 1:sim",
 "DEPRESSÃO 0:não   1:sim",
 "ARTROSE 0:não   1:sim",
 "LEUCOCITOSE 0:não   1:sim",
 "ANEMIA 0:não   1:sim",
 "SÍNDROME DO PÂNICO 0:não   1:sim",
 "GASTRITE 0:não   1:sim",
 "HEPATITE 0:não   1:sim",
 "CRISE ALÉRGICA 0:não   1:sim",
 "CISTITE 0:não   1:sim",
 "ANEMIA FALCIFORME 0: não 1:sim",
 "MIOMA UTERINO 0: não 1: sim",
 "CÁLCULO RENAL 0: não 1: sim",
 "CALCIFICAÇÃO MAMÁRIA 0: não 1: sim",
 "HIPOGLICEMIA 0: não 1: sim",
 "DERRAME DE VISTA 0: não 1: sim",
 "HIDRADENITE 0: não 1: sim",
 "GLOMERULOESCLEREOSE  0: não 1: sim",
 "PRÉ-DIABETES 0: não 1: sim",
  "BIPOLAR 0: não 1: sim",
  "TDAH 0: não 1: sim",
  "TEA 0: não 1: sim",
  "DOENÇA DE STILL 0: não 1: sim"
)

renomear_colunas <- c(
  "iniciais",
 "grupo", 
 "hipertensao",
 "diabetes",
 "hipercolesterolemia",
 "fibromialgia",
 "glaucoma",
 "enxaqueca",
 "hipotireoidismo",
 "asma",
 "esteatose_hepatica",
 "sindrome_intestino_irritavel",
 "hemangioma",
 "trombofilia",
 "bronquite",
 "rinite",
 "ovario_policistico",
 "tag",
 "sinusite",
 "depressao",
 "artrose",
 "leucocitose",
 "anemia",
 "sindrome_panico",
 "gastrite",
 "hepatite",
 "crise_alergica",
 "cistite",
 "anemia_falciforme",
 "mioma_uterino",
 "calculo_renal",
 "calcificacao_mamaria",
 "hipoglicemia",
 "derrame de vista",
 "hidradenite",
 "glomeruloesclerose",
 "pre_diabetes",
 "bipolaridade",
 "tdah",
 "tea",
 "still"
)

df5 <- df5 %>% dplyr::select(all_of(colunas_interesse))
colnames(df5) <- renomear_colunas

df5 <- df5 %>% 
  mutate_at(vars(-iniciais), as.numeric)
```

```{r tratamento_df6}
names(df6)[10] <- 'FILHOS VIVOS NO PERÍODO DA GESTAÇÃO: 0:sem filhos 1: um filho 2: dois ou mais filhos'

#### DF6: Aspectos Psicologicos

colunas_interesse <- c(
  "NOME    (iniciais)",
 "GRUPO      MN:0      MP:1", 
 "REDE DE APOIO             0:não   1:sim",                                                                          
 "PRIMEIRO FILHO     0:não   1:sim",
 "FILHOS VIVOS NO PERÍODO DA GESTAÇÃO: 0:sem filhos 1: um filho 2: dois ou mais filhos",
 "TRABALHAVA FORA       0:não       1:sim",                                                                          
 "RELACIONAMENTO COM O PAI                                  0:não tinha     1:ruim   2:normal   3:bom   4:excelente",
 "APOIO DO PARCEIRO            1:nenhum                 2:pouco                         3:muito"                    
 )

renomear_colunas <- c(
  "iniciais",
 "grupo", 
 "apoio",
 "1o_filho",
 "filhos_vivos",
 "trabalha",
 "relac_pai",
 "apoio_pai"
)

df6 <- df6 %>% dplyr::select(all_of(colunas_interesse))

colnames(df6) <- renomear_colunas

df6 <- df6 %>% drop_na(grupo) %>% 
  mutate(
    filhos_vivos = coluna_numerica(filhos_vivos),
  relac_pai = coluna_numerica(relac_pai),
)

df6 <- df6 %>%
  mutate_at(vars(-c(iniciais)), as.numeric)
```

```{r tratamento_df7}
#### DF7: Sindrome metabolica

colunas_interesse <- c(
 "GRUPO      MN:0      MP:1", 
 "USA MEDICAMENTO PARA HIPERCOLESTEROLEMIA 0:não 1:sim",                                
 "USA MEDICAMENTO PARA DIABETES 0:não 1:sim",
 "PA > 130/85 e/ou uso de anti-hipertensivo 0:não 1:sim",
 "CINTURA >88CM 0: não 1: sim",                                                       
 "TG > 150 mg/dL 0: não 1: sim",
 "HDL < 50 0: não 1: sim"
 )

renomear_colunas <- c(
 "grupo", 
 "anti_hipercolesterolemia",
 "anti_diabetes",
 "paalto",
 "cinturaaumentada",
 "tgalto",
 "hdlbaixo"
)

df7 <- df7 %>% dplyr::select(all_of(colunas_interesse))

colnames(df7) <- renomear_colunas

df7 <- df7 %>% drop_na(grupo) %>% 
  mutate(
  paalto = coluna_numerica(paalto),
  cinturaaumentada = coluna_numerica(cinturaaumentada),
  tgalto = coluna_numerica(tgalto),
  hdlbaixo = coluna_numerica(hdlbaixo)
)

df7[] <- lapply(df7, as.numeric)
df7 <- df7[, !(names(df7) %in% c("grupo"))]
```

```{r resumo_df}
posicoes_duplicadas <- which(duplicated(df1$iniciais))
df1$iniciais[posicoes_duplicadas] <- paste0(df1$iniciais[posicoes_duplicadas], "2")

posicoes_duplicadas <- which(duplicated(df2$iniciais))
df2$iniciais[posicoes_duplicadas] <- paste0(df2$iniciais[posicoes_duplicadas], "2")

posicoes_duplicadas <- which(duplicated(df3$iniciais))
df3$iniciais[posicoes_duplicadas] <- paste0(df3$iniciais[posicoes_duplicadas], "2")

posicoes_duplicadas <- which(duplicated(df5$iniciais))
df5$iniciais[posicoes_duplicadas] <- paste0(df5$iniciais[posicoes_duplicadas], "2")

df1 <- df1 %>% mutate(grupo = as.factor(grupo))
df2 <- df2 %>% mutate(grupo = as.factor(grupo))
df3 <- df3 %>% mutate(grupo = as.factor(grupo))
df5 <- df5 %>% mutate(grupo = as.factor(grupo))

df_completo <- left_join(df1 %>% select(-ck),
                         df2 %>% select(iniciais, grupo, quantos_anos_evento)) %>% 
               left_join(.,
                         df3 %>% select(iniciais, grupo, trombomodulina, adma),
                         by = join_by(iniciais, grupo), relationship = "many-to-many") %>%
               left_join(., 
                         df5 %>% select(iniciais,grupo,hipertensao,diabetes,hipercolesterolemia),
                         by = join_by(iniciais, grupo), relationship = "many-to-many") %>%
  select(- iniciais) %>% 
  # Inserindo variaveis
  mutate(
    # nenhuma numerica
    # categoricas
    sangueo = ifelse(gpsanguineo == 2, "1", "0"),
    categoriaimc = case_when(
      imc <= 24.99 ~ "magraza/eutrofia",
      imc <= 29.99 ~ "sobrepeso",
      TRUE ~ "obesidade") %>% as.factor(),
    escolaridade_bin = ifelse(escolaridade %in% c(3, 4), "superior", "basico") %>% as.factor(),
    escolaridade_niveis = case_when(
      escolaridade %in% c(0, 1) ~ "fundamental",
      escolaridade %in% c(2, 5) ~ "medio",
      escolaridade %in% c(3, 4) ~ "superior"),
    imcbinario = ifelse(imc < 24.99, "normal", "alterado") %>% as.factor()
)

df_completo <- cbind(df_completo, df7)

df_completo$hipertensao <- ifelse(df_completo$hipertensao == 0 & df_completo$anti_hiper == 1, 1, df_completo$hipertensao)

# Reajustando niveis das variaveis categoricas
levels(df_completo$categoriaimc) <- c("magraza/eutrofia","sobrepeso","obesidade")
levels(df_completo$imcbinario) <- c("normal", "alterado")

cols <- df_completo %>% names()
cat <- c("grupo", "etnia", "escolaridade", "doenca", "num_gestacoes", "gpsanguineo",
         "rh", "medic_diabetes", "medic_hipercol", "tabagista", "elitista", "anti_hiper",
         "hipertensao", "diabetes", "hipercolesterolemia", "sangueo", "categoriaimc",
         "imcbinario", "escolaridade_bin", "paalto", "escolaridade_niveis", "sindrome_met")
num <- c("grupo", cols[! cols %in% cat])

df_num <- df_completo %>% select(all_of(num))
df_cat <- df_completo %>% select(all_of(cat))
```

```{r covariaveis_regressao}
df_reg <- df_completo %>% 
  select(
    grupo,
    # numericas
    idade, cintura, razaoldl, ldl_dosado, pressao_media, pressao_dias, pressao_sis, creatinina, trombomodulina,
    imc, adma, lym, filtr_glomerular, rbc, wbc, hdl, triglicerides, colesterol_total, anti_hipercolesterolemia, anti_diabetes, paalto, cinturaaumentada, tgalto, hdlbaixo,
    # categoricas
    hipertensao, gpsanguineo, escolaridade_bin, categoriaimc, imcbinario, anti_hiper, sangueo, escolaridade, escolaridade_niveis, sindrome_met
  )

#df_reg %>% glimpse()
# transformando as categoricas
df_reg <- df_reg %>% mutate(
  anti_hipercolesterolemia = as.factor(anti_hipercolesterolemia),
  anti_diabetes = as.factor(anti_diabetes),
  paalto = as.factor(paalto),
  cinturaaumentada = as.factor(cinturaaumentada),
  tgalto = as.factor(tgalto),
  hdlbaixo = as.factor(hdlbaixo),
  hipertensao = as.factor(hipertensao),
  anti_hiper = as.factor(anti_hiper),
  sindrome_met = as.factor(sindrome_met)
)
levels(df_reg$escolaridade) <- c( "4serie","fundamental","medio","tecnico","superior","posgrad")
levels(df_reg$escolaridade_niveis) <- c( "fundamental","medio","superior")
```

```{r tema_graficos}
cor_verde = c("#4fb6a7")
cor_roxa = c("#652177")

cores = colorRampPalette(c("#4fb6a7","#652177"))
tema = theme_minimal() + 
       theme(axis.title.y = element_text(angle = 90, margin = unit(c(0.3, 0.5, 0.3, 0), "cm")),
             axis.title.x = element_text(margin = unit(c(0.3, 0, 0, 0), "cm")),
             axis.line.x = element_line(linewidth = 0.6, linetype=1),
             axis.line.y = element_line(linewidth = 0.6, linetype=1),
             axis.ticks.y = element_line(linewidth = 0.6, linetype = 1),
             axis.text = element_text(size=10),
             legend.position = "right",
             plot.margin = unit(c(0.3, 0.4, 0.3, 0.4), "cm"),
             plot.subtitle = element_text(hjust = 0.5, vjust= 4))
theme_set(tema)
```

# Introdução

A pré-eclâmpsia, caracterizada por hipertensão arterial e danos a órgãos, é uma complicação gestacional que geralmente se manifesta após a 20ª semana de gravidez. Ela é frequentemente acompanhada de sintomas como aumento da pressão arterial, presença de proteína na urina, edema e, em casos mais graves, eclâmpsia, que pode resultar em convulsões. Esta condição não apenas representa uma ameaça direta à saúde da mãe, mas também pode ter sérias consequências para o feto, incluindo restrição de crescimento intrauterino e parto prematuro. A magnitude do problema da pré-eclâmpsia é evidente nas estatísticas globais de saúde materna. A pré-eclâmpsia é um fator de risco para complicações de saúde a longo prazo para a mãe, como doença cardíaca e hipertensão.

Neste estudo, realizamos uma análise estatística abrangente. Isso incluiu a utilização de uma análise descritiva dos dados coletados para melhor compreensão do perfil das pacientes, bem como o cálculo amostral para determinar o tamanho ideal da amostra para garantir resultados confiáveis e uso de Regressão Linear para identificar se os grupos de estudo alteram algumas variáveis contínuas de interesse que estão associadas a Função Endotelial, além de Regressão Logística para identificar se o grupo é fator de risco associado ao evento de ter ou não Síndrome Metabólica. Esta análise estatística detalhada visa aprimorar a compreensão da pré-eclâmpsia, suas causas potenciais e possíveis estratégias de prevenção, contribuindo assim para o avanço das práticas médicas e políticas de saúde relacionadas à gravidez.

Através deste estudo multidisciplinar, esperamos fornecer insights valiosos para profissionais de saúde, pesquisadores e formuladores de políticas, a fim de melhorar o diagnóstico precoce, o tratamento e a prevenção da pré-eclâmpsia, com o objetivo de promover a saúde materna e neonatal em todo o mundo.

Este trabalho tem como objetivo explorar uma ampla gama de dados relacionados às mulheres que tiveram ou não pré-eclâmpsia, incluindo características físicas, resultados de exames laboratoriais, histórico de doenças e hábitos. A pré-eclâmpsia, uma condição médica complexa que afeta mulheres grávidas, é de grande interesse para a comunidade médica devido às suas implicações para a saúde materna e neonatal.

# Objetivo

## Objetivo Geral

Conduzir uma investigação abrangente sobre a pré-eclâmpsia, incluindo planejamento amostral, análise das diferenças entre mulheres saudáveis (MN) e aquelas com pré-eclâmpsia (MP), estudo da relação entre função endotelial e síndrome metabólica com a pré-eclâmpsia, a qual é um dos principais fatores de risco para a alteração dessas variáveis.

## Objetivos Específicos

-   Realizar testes para compreender como e comportam os grupos de mulheres com e sem pré-eclâmpsia.
-   Determinar como o grupo influência na alteração das funções endoteliais e metabólicas.
-   Realizar o dimensionamento amostral, em que será calculado o tamanho da amostra de acordo com o erro esperado.

# Metodologia

## Variáveis utilizadas

As variáveis analisadas foram:

**Idade**

-   Tipo de Variável: Numérica

-   Unidades de Medida: Anos

**Escolaridade**

-   Tipo de Variável: Categórica (Nível de Educação)

-   Unidades de Medida: N/A

-   Níveis:

    -   0 -- Educação infantil

    -   1 - Fundamental

    -   2 - Médio

    -   3 - Superior

    -   4 - Pós-graduação

    -   5 - Técnico

**Número de Gestações**

-   Tipo de Variável: Numérica

-   Unidades de Medida: N/A

**Anos Desde a Última Gestação**

-   Tipo de Variável: Numérica

-   Unidades de Medida: Anos

**Peso da Mulher**

-   Tipo de Variável: Numérica

-   Unidades de Medida: Kilogramas

**Índice de Massa Corporal (IMC)**

-   Tipo de Variável: Numérica

-   Unidades de Medida: N/A

**Percentual de Gordura**

-   Tipo de Variável: Numérica

-   Unidades de Medida: Porcentagem

**Pressão Sistólica**

-   Tipo de Variável: Numérica

-   Unidades de Medida: mmHg (milímetros de mercúrio)

**Pressão Diastólica**

-   Tipo de Variável: Numérica

-   Unidades de Medida: mmHg (milímetros de mercúrio)

**Pressão Arterial Média**

-   Tipo de Variável: Numérica

-   Unidades de Medida: mmHg (milímetros de mercúrio)

**Circunferência de Cintura**

-   Tipo de Variável: Numérica

-   Unidades de Medida: Centímetros

**Circunferência de Abdômen**

-   Tipo de Variável: Numérica

-   Unidades de Medida: Centímetros

**Circunferência de Quadril**

-   Tipo de Variável: Numérica

-   Unidades de Medida: Centímetros

**Relação Cintura/Quadril**

-   Tipo de Variável: Numérica

-   Unidades de Medida: N/A

**Neutrófilos**

-   Tipo de Variável: Numérica

-   Unidades de Medida: Contagem Absoluta

**Linfócitos**

-   Tipo de Variável: Numérica

-   Unidades de Medida: Contagem Absoluta

**Razão Neutrófilo/Linfócito (NLR)**

-   Tipo de Variável: Numérica

-   Unidades de Medida: N/A

**Colesterol Total**

-   Tipo de Variável: Numérica

-   Unidades de Medida: mg/dL (miligramas por decilitro)

**HDL (High-Density Lipoprotein/ Lipoproteína de Alta Densidade)**

-   Tipo de Variável: Numérica

-   Unidades de Medida: mg/dL (miligramas por decilitro)

**LDL Dosado (Low-Density Lipoprotein/ Lipoproteína de Baixa Densidade)**

-   Tipo de Variável: Numérica

-   Unidades de Medida: mg/dL (miligramas por decilitro)

**VLDL (Very Low-Density Lipoprotein/ Lipoproteína de Muito Baixa Densidade)**

-   Tipo de Variável: Numérica

-   Unidades de Medida: mg/dL (miligramas por decilitro)

**Não-HDL (Non-High-Density Lipoprotein/ Lipoproteína de Não Alta Densidade)**

-   Tipo de Variável: Numérica

-   Unidades de Medida: mg/dL (miligramas por decilitro)

**Triglicérides**

-   Tipo de Variável: Numérica

-   Unidades de Medida: mg/dL (miligramas por decilitro)

**Hemoglobina Glicada (HbA1c)**

-   Tipo de Variável: Numérica

-   Unidades de Medida: Porcentagem

**Creatinina**

-   Tipo de Variável: Numérica

-   Unidades de Medida: mg/dL (miligramas por decilitro)

**Ritmo de Filtração Glomerular**

-   Tipo de Variável: Numérica

-   Unidades de Medida: mL/min (mililitros por minuto)

**TGP/ALT (Transaminase Glutâmica Pirúvica / Alanina Transaminase)**

-   Tipo de Variável: Numérica

-   Unidades de Medida: U/L (unidades por litro)

**TGO/AST (Transaminase Glutâmica Oxalacética / Aspartato Transaminase)**

-   Tipo de Variável: Numérica

-   Unidades de Medida: U/L (unidades por litro)

**Ácido Úrico**

-   Tipo de Variável: Numérica

-   Unidades de Medida: mg/dL (miligramas por decilitro)

**CK (Creatina Quinase)**

-   Tipo de Variável: Numérica

-   Unidades de Medida: U/L (unidades por litro)

**Gama GT (Gama Glutamiltransferase)**

-   Tipo de Variável: Numérica

-   Unidades de Medida: U/L (unidades por litro)

**Peso do Bebê**

-   Tipo de Variável: Numérica

-   Unidades de Medida: Kilogramas

**PAI-1 (Inibidor-1 do Ativador de Plasminogênio)**

-   Tipo de Variável: Numérica

-   Unidades de Medida: ng/mL (nanogramas por mililitro)

**Trombomodulina**

-   Tipo de Variável: Numérica

-   Unidades de Medida: ng/mL (nanogramas por mililitro)

**ADMA (Asymmetric Dimethylarginine/ Dimetilarginina assimétrica)**

-   Tipo de Variável: Numérica

-   Unidades de Medida: ng/mL (nanogramas por mililitro)

**sFlt1 (Soluble Fms-Like Tyrosine Kinase-1)**

-   Tipo de Variável: Numérica

-   Unidades de Medida: N/A (cálculos necessários)

**Dímero-D**

-   Tipo de Variável: Numérica

-   Unidades de Medida: ng/mL (nanogramas por mililitro)

**Tabagismo**

-   Tipo de Variável: Categórica Nominal

-   Níveis:

    -   0 -- Não fumante

    -   1 - Fumante

**Grupo (em relação à pré-eclâmpsia)**

-   Tipo de Variável: Categórica Nominal

-   Níveis:

    -   1 -- Não teve pre-eclâmpsia

    -   2 - Teve pré-eclâmpsia

## Tamanho Amostral

Para o cálculo do tamanho da amostra onde o objetivo do estudo era validar se a amostra usada no trabalho é significativa para comparar dois grupos: grupo tratamento com um controle, no contexto do trabalho o grupo controle seriam as mulheres que tiveram gestações saudáveis *(MN)* e o grupo tratamento seriam mulheres que tiveram pré-eclâmpsia *(MP)*. Optou-se por usar a informação da variância e da diferença das médias das variáveis que foram usadas como resposta na regressão. São elas:

-   PAS: indica Pressão Arterial Sitólica;
-   PAD: indica Pressão Arterial Diastólica;
-   PAM: indica Pressão Arterial Média;
-   IMC: indica Índice de Massa Corporal;
-   LDL: indica Lipoproteínas de Baixa Densidade;
-   CIN: indica Circunferência da Cintura.

Como a finalidade é apenas validar, as variâncias para os grupos, denotados por $\sigma^2_{MN}$ e $\sigma^2_{MP}$, respectivamente, serão obtidas por meio da própria base de dados repassada para esse projeto. Portanto, para o cálculo, considerou-se as seguintes variâncias por grupo:

```{r}
df_calc_amostra_var <- df_reg %>% 
  mutate(Grupo = ifelse(grupo == 0, "MN", "MP")) %>% 
  group_by(Grupo) %>% 
  summarise(
    'var PAS'   = var(pressao_sis, na.rm = T),
    'var PAD'   = var(pressao_dias, na.rm = T),
    'var PAM'   = var(pressao_media, na.rm = T),
    'var IMC'   = var(imc, na.rm = T),
    'var LDL'   = var(ldl_dosado, na.rm = T),
    'var CIN'   = var(cintura, na.rm = T)
    )

kbl(
  df_calc_amostra_var,
  digits = 0,
  format.args = list(decimal.mark = ',', big.mark = "."), 
  caption = "Cálculo das variâncias por grupo"
  ) %>%
  kable_paper(full_width = F) %>%
  column_spec(1, bold = T)
```

O *delta* ($\delta$) denota a diferença das médias do grupo MN e MP, $|\mu_{MN} - \mu_{MP}| < \delta$. Da mesma forma, essa informação foi retirada da base dados a fim de validação. A diferença das médias encontrada para cada caso está descrito abaixo:

```{r}
df_calc_amostra_mean <- df_reg %>% 
  group_by(grupo) %>% 
  summarise(
    'delta PAS' = mean(pressao_sis, na.rm = T),
    'delta PAD' = mean(pressao_dias, na.rm = T),
    'delta PAM' = mean(pressao_media, na.rm = T),
    'delta IMC' = mean(imc, na.rm = T),
    'delta LDL' = mean(ldl_dosado, na.rm = T),
    'delta CIN' = mean(cintura, na.rm = T)
    )

dif = abs(
  df_calc_amostra_mean %>% filter(grupo == 0) %>% select(-grupo) - 
  df_calc_amostra_mean %>% filter(grupo == 1) %>% select(-grupo)
  ) # dif medias

kbl(
  dif,
  digits = 0,
  format.args = list(decimal.mark = ',', big.mark = "."), 
  caption = "Cálculo da diferença das médias por grupo"
  ) %>%
  kable_paper(full_width = F)
```

Então, escolhendo um nível de significância de $\alpha = 0,05$ e variandos-se o poder de teste de ($1 - \beta$), tem-se que os resultados encontrados serão discutivos na seção de *Resultados*.

# Resultados

## Testes de Hipóteses

### Dados numéricos

Para os dados numéricos, os testes tiveram por hipótese geral:

```{=tex}
\begin{eqnarray}
        {
        \left\{\begin{array}{lcc}
        H_{0}: {\theta_{Grupo~MN} = \theta_{Grupo~MP}} \\
        H_{1}: {\theta_{Grupo~MN} \neq \theta_{Grupo~MP}}
        \end{array}\right.
        }    \nonumber
    \end{eqnarray}
```
```{r funcao_teste_hipotese}
realizar_teste <- function(dataframe, variavel) {
  
  dataframefiltrado <- dataframe %>% drop_na(grupo) %>% mutate(grupo = ifelse(grupo == "0", "MN", "MP")) 
  grupo_MN<- dataframefiltrado %>% filter(grupo == "MN") %>% pull(variavel)
  grupo_MP<- dataframefiltrado %>% filter(grupo == "MP") %>% pull(variavel)

  tabela <- dataframefiltrado %>% group_by(grupo) %>%
    summarise(
      N = sum(!is.na( !!sym(variavel) )),
      Nulo =  sum( is.na( !!sym(variavel) )),
      `Média` = mean( !!sym(variavel) , na.rm = T),
      "DesPad" = sd( !!sym(variavel) , na.rm = T),
      "Min" = min( !!sym(variavel) , na.rm = T),
      "Q1" = quantile( !!sym(variavel) , na.rm = T, .25)[[1]],
      "Mediana" = quantile( !!sym(variavel) , na.rm = T, .5)[[1]],
      "Q3" = quantile( !!sym(variavel) , na.rm = T, .75)[[1]],
      "Máx" = max( !!sym(variavel) , na.rm = T),
      `P(Norm)` = shapiro.test( !!sym(variavel) )$p.value,
      `P(Test-T)` = t.test(grupo_MN, grupo_MP, alternative = "two.sided")$p.value,
      `P(Manh-W)` = wilcox.test(grupo_MN, grupo_MP, correct = FALSE,  alternative = "two.sided")$p.value,
      `Variável` = variavel
    )
  
  tabela <- tabela %>% select(`Variável`, everything())
  return(tabela)
}
```

```{r aplicando_teste_numericos}
### Idade:
variavel <- "idade"
teste <- realizar_teste(df_num, variavel)
tabela_resumo <- teste

todas_variaveis <- names(df_num)[-c(1,2)]
for(variavel in todas_variaveis){
  teste <- realizar_teste(df_num, variavel)
  tabela_resumo <- rbind(tabela_resumo, teste)
}

kbl(
  tabela_resumo %>% arrange(`P(Manh-W)`), 
  digits = 3,
  format.args = list(decimal.mark = ',', big.mark = ".") 
  ) %>%
  kable_paper(full_width = F) %>%
  column_spec(1, bold = T) %>%
  collapse_rows(columns = c(1,13:14))
```

### Dados categóricos

```{r}
# Teste de hipóteses para dados categóricos
hipo_categorica <- function(dados, grupo, variavel){
  
  dados <- dados %>% drop_na(grupo) %>% mutate(grupo = ifelse(grupo == "0", "MN", "MP")) 
  data_grupo <- dados %>% dplyr::select( !!sym(grupo) ) %>% pull( !!sym(grupo) )
  data_variavel <- dados %>% dplyr::select( !!sym(variavel) ) %>% pull( !!sym(variavel) )
  tab = xtabs(~ data_variavel + data_grupo) # tabela de frequencia
  teste <- stats::chisq.test(tab, simulate.p.value = TRUE,  B = 10000)
  
  tabela <- list(
    `Variável` = variavel,
    Categorias = rownames(tab),
    MN = tab[,"MN"],
    `MN(%)` = paste0( (tab[,"MN"]/sum(tab[,"MN"]) * 100) %>% round(2) ,"%" ),
    MP = tab[,"MP"],
    `MP(%)` = paste0( (tab[,"MP"]/sum(tab[,"MP"]) * 100) %>% round(2) ,"%" ),
    `P(Teste)` = teste$p.value
    ) %>% as_tibble()
   
  return(tabela)
  }
```

```{r aplicando_teste_categoricos}
### Etnia:
variavel <- "etnia"
teste <- hipo_categorica(df_cat, "grupo", variavel)
tabela_resumo_cat <- teste

todas_variaveis <- names(df_cat)[-c(1,2)]

todas_variaveis <- todas_variaveis[-2] # tirando doenca por enquanto

for(variavel in todas_variaveis){
  teste <- hipo_categorica(df_cat, "grupo", variavel)
  tabela_resumo_cat <- rbind(tabela_resumo_cat, teste)
}

kbl(
  tabela_resumo_cat %>% arrange(`P(Teste)`), 
  digits = 3,
  format.args = list(decimal.mark = ',', big.mark = ".") 
  ) %>%
  kable_paper(full_width = F) %>%
  column_spec(1, bold = T) %>%
  collapse_rows(columns = c(1,7))
```

# Outras Informações

-   Descritiva ADMA e trombomodulina

```{r}
# Gráfico de histograma
g1 <- ggplot(df3, aes(x = adma)) +
  geom_histogram(fill = "#4C78A8", color = "#4C78A8", bins = 10, alpha = 0.7) +
  labs(title= "Descritivas ADMA\n\n Histograma ADMA", x = "adma", y = "Frequência") +
  theme_minimal() +
  theme(axis.text = element_text(size = 11), 
        axis.title = element_text(size = 13),
        plot.title = element_text(size = 15)) +
  facet_grid(.~1, scales = "free_y")

# Gráfico de boxplot
g2 <- ggplot(df3, aes(y = adma)) +
  geom_boxplot(fill = "#F28E2B", color = "#F28E2B", alpha = 0.7) +
  labs(title = "\n\nBoxplot ADMA", y = "adma") +
  theme_minimal() +
  theme(axis.text = element_text(size = 11), 
        axis.title = element_text(size = 13),
        plot.title = element_text(size = 15))

g1 + g2

# Gráfico de histograma
g3 <- ggplot(df3, aes(x = trombomodulina)) +
  geom_histogram(fill = "#4C78A8", color = "#4C78A8", bins = 10, alpha = 0.7) +
  labs(title = "Descritivas trombomodulina\n\n Histograma trombomodulina", x = "trombomodulina", y = "Frequência") +
  theme_minimal() +
  theme(axis.text = element_text(size = 11), 
        axis.title = element_text(size = 13),
        plot.title = element_text(size = 15)) +
  facet_grid(.~1, scales = "free_y")

# Gráfico de boxplot
g4 <- ggplot(df3, aes(y = trombomodulina)) +
  geom_boxplot(fill = "#F28E2B", color = "#F28E2B", alpha = 0.7) +
  labs(title = "\n\nBoxplot trombomodulina", y = "trombomodulina") +
  theme_minimal() +
  theme(axis.text = element_text(size = 11), 
        axis.title = element_text(size = 13),
        plot.title = element_text(size = 15))

g3 + g4
```

-   Sobre Hipertensão e Usar anti hipertensivos

```{r}
Hipertensao <- df_completo$hipertensao  %>% as.factor(); AntiHiper <- df_completo$anti_hiper %>% as.factor()
tab <- xtabs(~  Hipertensao + AntiHiper)
tab
```

-   Comparação grupos em relação a hipertensão e uso de anti hipertensivos

```{r}
manti_hiper<- df_completo %>% select(grupo, anti_hiper)
table(manti_hiper)

mhiper<- df_completo %>% select(grupo, hipertensao)
table(mhiper)
```

-   Correlações:

```{r}
data <- df_num %>% drop_na() %>% select(-grupo)

num_sig <- tabela_resumo %>% filter(`P(Manh-W)` < 0.1 | `P(Test-T)` < 0.1) %>% pull("Variável") %>% unique()
data_sig <- data %>% select(all_of(num_sig))

corrplot::corrplot(cor(data_sig) %>% round(3),
                   diag = F, type = "upper", order="hclust"
                   )

## Tirando correlacionadas
num_sig_sem_corr <- c(
  "imc", "pressao_media", "ldl_dosado", "colesterol_total", "filtr_glomerular", "triglicerides")

data_sig_sem_corr <- data %>% select(all_of(num_sig_sem_corr))
corrplot::corrplot(cor(data_sig_sem_corr), 
                   method = "color", diag = F, type = "upper",addCoef.col = "black", order="hclust"
                   )
```

## Resultado Regressões Lineares

```{r funcao_resumo_ajuste}
ConcluiAjuste <- function(fit){
  tabela <- cbind(
    Variavel = names(coef(fit)),
    Efeito = paste0(100 * (exp( coef(fit)) - 1) %>% round(4),"%")
    ) %>% as_tibble()
  
  tabela[1,2] = "-" # considerando o grupo base
  
  kbl(tabela) %>%
  kable_paper(full_width = F) %>%
  column_spec(1, bold = T)
}
```

### PAS

-   **M1**: Modelo sem escolaridade

```{r}
modelopas <- lm(pressao_sis ~ grupo + idade + anti_hiper + imc, data = df_reg)
modelopas %>% summary()
##reglin::ggresiduals(modelopas)
shapiro.test(modelopas$residuals)
print("Durbin-Watson Test for Autocorrelated Errors")
durbinWatsonTest(modelopas)
```

-   **M2**: Modelo com escolaridade sendo significativa

```{r}
modelopas2 <- lm(pressao_sis ~ grupo + idade + anti_hiper + imc + escolaridade_niveis, data = df_reg)
modelopas2 %>% summary()
##reglin::ggresiduals(modelopas2)
shapiro.test(modelopas2$residuals)
print("Durbin-Watson Test for Autocorrelated Errors")
durbinWatsonTest(modelopas2)
```

-   Comparação **M1** e **M2**:

Indica pelo menos um nível de escolaridade significativo.

```{r}
anova(modelopas, modelopas2)
```

### PAD

-   **M1**: Modelo sem escolaridade

```{r}
modelopad <- lm(pressao_dias ~ grupo + anti_hiper + imc + idade, data = df_reg)
modelopad %>% summary()
##reglin::ggresiduals(modelopad)
shapiro.test(modelopad$residuals)
print("Durbin-Watson Test for Autocorrelated Errors")
durbinWatsonTest(modelopad)
```

-   **M2**: Modelo com escolaridade sendo significativa

```{r}
modelopad2 <- lm(pressao_dias ~ grupo + anti_hiper + imc + idade + escolaridade_niveis, data = df_reg)
modelopad2 %>% summary()
##reglin::ggresiduals(modelopad2)
shapiro.test(modelopad2$residuals)
print("Durbin-Watson Test for Autocorrelated Errors")
durbinWatsonTest(modelopad2)
```

-   Comparação **M1** e **M2**:

Indica pelo menos um nível de escolaridade significativo.

```{r}
anova(modelopad, modelopad2)
```

### PAM

-   **M1**: Modelo sem escolaridade

```{r}
modelopam <- lm(pressao_media ~ grupo + anti_hiper + imc + idade, data = df_reg)
modelopam %>% summary()
#reglin::ggresiduals(modelopam)
shapiro.test(modelopam$residuals)
print("Durbin-Watson Test for Autocorrelated Errors")
durbinWatsonTest(modelopam)
```

-   **M2**: Modelo com escolaridade sendo significativa

```{r}
modelopam2 <- lm(pressao_media ~ grupo + anti_hiper + imc + idade + escolaridade_niveis, data = df_reg)
modelopam2 %>% summary()
#reglin::ggresiduals(modelopam2)
shapiro.test(modelopam2$residuals)
print("Durbin-Watson Test for Autocorrelated Errors")
durbinWatsonTest(modelopam2)
```

-   Comparação **M1** e **M2**:

Indica pelo menos um nível de escolaridade significativo.

```{r}
anova(modelopam, modelopam2)
```

### IMC

```{r}
modeloimc <- lm(imc ~ grupo + pressao_media + triglicerides, df_reg)
#outlierTest(modeloimc) # uma observacao influente, tira-la
#shapiro.test(modeloimc$residuals) # essa observacao fura normalidade

modeloimc <- lm(imc ~ grupo + pressao_media + triglicerides, df_reg[-188,])
#outlierTest(modeloimc) # mais observacao influente, mas nao vamos tira-la pq tem normalidade

summary(modeloimc)
shapiro.test(modeloimc$residuals)
#reglin::ggresiduals(modeloimc)
print("Durbin-Watson Test for Autocorrelated Errors")
durbinWatsonTest(modeloimc)
```

### LDL

```{r}
modeloldl <- lm(ldl_dosado ~ grupo + idade, df_reg)
summary(modeloldl)
shapiro.test(modeloldl$residuals)
qqnorm(modeloldl$residuals); qqline(modeloldl$residuals)
#reglin::ggresiduals(modeloldl)
#outlierTest(modeloldl) # ha pontos influentes, mas nao ajudam na normalidade, precisa de muitos e piora o r2
print("Durbin-Watson Test for Autocorrelated Errors")
durbinWatsonTest(modeloldl)
```

### Trombomodulina (creatinina poderia entrar se fosse importante)

```{r}
modelotromb <- lm(trombomodulina ~ grupo + escolaridade_bin, data = df_reg)
summary(modelotromb)
shapiro.test(modelotromb$residuals)
#reglin::ggresiduals(modelotromb)
print("Durbin-Watson Test for Autocorrelated Errors")
durbinWatsonTest(modelotromb)
```

### ADMA

Modelo Normal para ADMA

-   Tiramos 1 observação influente, resultou em melhoria do $R^2_{Ajustado}$ e nas estimativas dos coeficientes (Maior mudança: Intercepto saiu de 204 para 101; idade de -5,7 para -2,5)

```{r}
modeloadma <- lm(adma ~ idade + ldl_dosado, df_reg[-c(5),])
summary(modeloadma)
shapiro.test(modeloadma$residuals)

reglin::ggresiduals(modeloadma)
#outlierTest(modeloadma) # ha pontos influentes
print("Durbin-Watson Test for Autocorrelated Errors")
durbinWatsonTest(modeloadma)
```

-   Tiramos 2 observações influentes e a regressão deixa de ser significativa (inclusive sem ldl):

Isso gera mais influentes, tirando-os, continua não significativa.

```{r}
modeloadma2 <- lm(adma ~ idade + ldl_dosado, df_reg[-c(5,71),])
summary(modeloadma2)
```

-   O gráfico de ADMA indicou que assume valores maiores que zero e com cauda longa;

```{r}
df_adma = df_reg %>% drop_na(adma)

plot(
  density(df_adma$adma), 
  main="Densidade de ADMA completo", lwd=3
  )
```

-   Há 4 valores maiores que 200, todos do grupo 1 (com eclâmpsia);

```{r}
plot(
  density(df_adma$adma[df_adma$adma < 200]), 
  main="Densidade de ADMA sem adma > 200", lwd=3
  )

df_adma <- df_adma %>% filter(adma < 200)
```

-   Abaixo vemos como retirar esses casos extremos contribuiram para a melhoria de algumas estimativas iniciais, **o desvio padrão do grupo MP reduziu de 167 para 38**

-   Após a retirada os dados continuaram balenceados por grupo;

```{r}
kbl(
  rbind(
    realizar_teste(df_num %>% rename(adma_antes = adma), "adma_antes"),
    realizar_teste(df_adma %>% rename(adma_depois = adma), "adma_depois")
  ),
  digits = 3,
  format.args = list(decimal.mark = ',', big.mark = ".") 
  ) %>%
  kable_paper(full_width = F) %>%
  column_spec(1, bold = T)
```

**Principais mudanças:**

-   Um modelo com *idade e ldl_dosado* ou com *grupo e ldl_dosado* ou com todos juntos já não é mais significativo

-   O que era significativo no modelo inicial, passa a ser não significativo;

-   Melhor interpretação que o MLG;

-   Conclusão similar a todos demais;

-   Melhorou resíduos;

-   Regressão significativa;

```{r}
modeloadma3 <- lm(adma ~ grupo + categoriaimc + escolaridade, df_adma)
summary(modeloadma3)
shapiro.test(modeloadma3$residuals)

reglin::ggresiduals(modeloadma3)
#outlierTest(modeloadma3) # ha pontos influentes
print("Durbin-Watson Test for Autocorrelated Errors")
durbinWatsonTest(modeloadma3)
```

-   Transformação na resposta, log(adma) normaliza resíduos
-   R2ajustado pouco penalizado

```{r}
modeloadma4 <- lm(log(adma) ~ grupo + categoriaimc + escolaridade, df_adma)
modeloadma4 %>% summary()
shapiro.test(modeloadma4$residuals)
reglin::ggresiduals(modeloadma4)
```

```{r}
modeloadma4 <- lm(log(adma) ~ grupo + categoriaimc + escolaridade_niveis, df_adma)
modeloadma4 %>% summary()
shapiro.test(modeloadma4$residuals)
```

# Síndrome Metabólica

```{r}
modelo_sin <- glm(sindrome_met ~ grupo + escolaridade_niveis,family = binomial(link = "logit"), data = df_reg)
modelo_sin %>% summary()
```

##  Resultado Cálculo Amostral

Optou-se por variar o $\beta$ no estudo ($1-\beta$ indica o poder do teste). Testes mais poderosos implicam em maior rigor do tamanho amostral, espera-se aumento do tamanho da amostra quando avaliar isso. Vale lembrar que usualmente usa-se o poder de 90%.

```{r}
## Calculo
var1 <- df_calc_amostra_var %>% filter(Grupo == "MN") %>% select(-Grupo)
var2 <- df_calc_amostra_var %>% filter(Grupo == "MP") %>% select(-Grupo)
alpha <- 0.05
beta <- c(0.01,0.05,0.1)

z2 <- qnorm(1 - alpha/2)
zbeta <- qnorm(1 - beta)

#se o erro aumenta, o n diminui. peq erros maior n
lista_n <- list()

for (i in 1:ncol(var1)){
  v1 = var1[[i]]; v2 = var2[[i]]; delta = dif[[i]]
  n = ((v1 + v2) * (z2 + zbeta)^2) / (delta^2)
  lista_n = list.append(
    lista_n,
    list(
      "Poder" = paste0( (1-beta)*100,"%"),
      "Tamanho por grupo" = n %>% round(),
      "Tamanho Amostral Total" = 2*n %>% round()
    )
  )

}
```

Os Resultados obtidos estão abaixo:

```{r}
# ordem de cada calc amostral, 1 eh pas, 2 eh pad...
variavel = c("PAS", "PAD", "PAM", "IMC", "LDL", "CINTURA")

lista_n[[1]] %>% as_tibble() %>% 
  kable(caption = "Cálculo do tamanho amostral para PAS") %>%
  kable_styling("striped", full_width = F)

lista_n[[2]] %>% as_tibble() %>% 
  kable(caption = "Cálculo do tamanho amostral para PAD") %>%
  kable_styling("striped", full_width = F)

lista_n[[3]] %>% as_tibble() %>% 
  kable(caption = "Cálculo do tamanho amostral para PAM") %>%
  kable_styling("striped", full_width = F)

lista_n[[4]] %>% as_tibble() %>% 
  kable(caption = "Cálculo do tamanho amostral para IMC") %>%
  kable_styling("striped", full_width = F)

lista_n[[5]] %>% as_tibble() %>% 
  kable(caption = "Cálculo do tamanho amostral para LDL") %>%
  kable_styling("striped", full_width = F)

lista_n[[5]] %>% as_tibble() %>% 
  kable(caption = "Cálculo do tamanho amostral para CINTURA") %>%
  kable_styling("striped", full_width = F)
```

# Conclusão

# Referências

<http://ndl.ethernet.edu.et/bitstream/123456789/15304/1/9103.pdf>
